臺灣高等法院臺中分院刑事裁定　
110年度毒抗字第971號
抗  告  人  
即  被  告  林健鴻
上列抗告人即被告因違反毒品危害防制條例案件，經檢察官聲請
強制戒治，不服臺灣南投地方法院中華民國110年7月1日第一審
裁定（原審案號：110年度毒聲字第217號，聲請案號：臺灣南投
地方檢察署110年度聲戒字第38號，偵查案號：110年度毒偵緝字
第38號），提起抗告，本院裁定如下：
    主    文
抗告駁回。
    理    由
一、本件抗告人即被告甲○○（下稱抗告人）抗告意旨詳如附件「
    聲請抗告狀」所載。
二、按犯毒品危害防制條例第10條之罪，檢察官應聲請法院裁定
    ，或少年法院（地方法院少年法庭）應先裁定，令被告或少
    年入勒戒處所觀察、勒戒，其期間不得逾2月；觀察、勒戒
    後，檢察官或少年法院（地方法院少年法庭）依據勒戒處所
    之陳報，認受觀察、勒戒人無繼續施用毒品傾向者，應即釋
    放，並為不起訴之處分或不付審理之裁定；認受觀察、勒戒
    人有繼續施用毒品傾向者，檢察官應聲請法院裁定或由少年
    法院（地方法院少年法庭）裁定令入戒治處所強制戒治，其
    期間為6個月以上，至無繼續強制戒治之必要為止。但最長
    不得逾1年，同條例第20條第1項、第2項定有明文。且該條
    為強制規定，法院無裁量餘地，首先敘明。復按勒戒處所應
    注意觀察受觀察、勒戒人在所情形，經醫師研判其有或無繼
    續施用毒品傾向後，至遲應於觀察、勒戒期滿15日前，陳報
    該管檢察官或少年法院（庭），觀察勒戒處分執行條例第8
    條第1項亦定有明文。是依前揭法條規定，研判受觀察、勒
    戒者有無繼續施用毒品傾向者，為勒戒處所內之專業醫師。
    再按有無繼續施用毒品傾向之評估標準，並非完全以受觀察
    、勒戒人勒戒後之結果為準，勒戒前之各種情況，仍應作為
    評估之依據，依勒戒處所評分說明手冊規定，係以前科紀錄
    與行為表現、臨床評估、社會穩定度三項合併計算分數，每
    一大項皆有靜態因子與動態因子。先以靜態因子分數評分，
    靜態因子分數總分在60分（含）以上為「有繼續施用毒品傾
    向」；60分以下，與動態因子分數相加，如果總分在60分（
    含）以上，為「有繼續施用毒品傾向」。故有無「繼續施用
    毒品傾向」，係依具體個案之臨床實務及相關事證等情綜合
    判定，有其相當之專業依據及標準，且涉及專門醫學，又衡
    酌強制戒治之目的，係為協助施用毒品者戒斷毒品之心癮及
    身癮所為之一種保安處分類型，而該評估標準係適用於每一
    位受觀察、勒戒處分之人，具一致性、普遍性、客觀性，倘
    其評估由形式上觀察，無擅斷或濫權等明顯不當之情事，法
    院原則即宜予尊重，然強制戒治程序，究屬對毒品施用之行
    為人施以拘束人身自由之保安處分，是倘於上開判斷標準有
    所修正變動時，係直接影響受觀察、勒戒處分人後續是否應
    再受強制戒治處遇之結果，自宜執行觀察、勒戒機關重新評
    估判斷，方為允妥。
三、經查：
  ㈠抗告人因施用第二級毒品甲基安非他命案件，前經臺灣南投
    地方檢察署（下稱南投地檢署）檢察官聲請觀察勒戒，並經
    臺灣南投地方法院（下稱南投地院）以110年度毒聲字第11
    號裁定送法務部○○○○○○○○附設勒戒處所執行觀察、勒戒。惟
    因應法務部上開110年3月26日修正評估標準，該勒戒處所重
    新評分為：⑴前科紀錄與行為表現部分合計為26分（毒品犯
    罪相關司法紀錄「1筆」計5分、首次毒品犯罪年齡為「20歲
    以下」計10分、其他犯罪相關紀錄「2筆」計4分、入所時尿
    液毒品檢驗為「一種毒品反應」計5分，上開4項靜態因子合
    計為24分；所內行為表現之動態因子評定為2分）；⑵臨床評
    估部分合計為38分（「有」多重毒品濫用，為大麻、安非他
    命計10分、「有」合法物質濫用，為菸、檳榔計4分、使用
    方式為「無注射使用」計0分、使用年數為「超過1年」計10
    分，上開靜態因子合計為24分；精神疾病共病（含反社會人
    格）為「有」計10分、臨床綜合評估（含病識感、動機、態
    度、就醫意願）評定為「中度」計4分，上開動態因子合計
    為14分）；⑶社會穩定度部分為5分（工作為「全職工作」農
    ，計0分、家人藥物濫用為「無」計0分，上開靜態因子合計
    為0分；入所後家人是否訪視為「無」計5分、出所後是否與
    家人同住則為「是」計0分，上開動態因子合計為5分）。以
    上⑴至⑶部分之總分合計為69分（靜態因子共計48分，動態因
    子共計21分），經重新評定仍為「有繼續施用毒品傾向」等
    情，亦有法務部○○○○○○○○110年6月16日雲所衛字第11040000
    230號函及所附之有無繼續施用毒品傾向證明書、有無繼續
    施用毒品傾向評估標準紀錄表在卷可憑（見南投地檢署110
    年度毒偵緝字第38號卷）。是新修正之「有無繼續施用毒品
    傾向評估標準」既係法務部邀集專家學者暨相關機關研商後
    修正完竣，以因應本次毒品危害防制條例之修法意旨，且為
    一般受觀察勒戒處分人均一體適用，並無恣意、濫權情事，
    本院就此專業判斷自應尊重。而且依照評分說明手冊載明判
    定之原則，上述評估係該所相關專業知識經驗人士，於抗告
    人受觀察、勒戒期間，依其本職學識評估抗告人之前科紀錄
    與行為表現、臨床評估、社會穩定度等因子所為之綜合判斷
    ，經科學驗證所得之結論，足徵上開證明書及評估標準紀錄
    表，係綜合個案之臨床實務及具體事證為評分，以判定抗告
    人有繼續施用毒品傾向，自形式上觀察，並無擅斷或濫權等
    明顯不當之情事，自得資為判斷抗告人有無繼續施用毒品傾
    向之證明。是自上開重新評定之評分結果觀之，抗告人確有
    繼續施用毒品之傾向，而達應施以強制戒治之標準，自有依
    法再施以強制戒治以降低其再次施用毒品之危險性之必要。
  ㈡抗告人雖辯稱以前科認定其仍有施用毒品傾向顯非客觀公平
    ，不應以過去處遇來影響抗告人對未來規劃進度云云，然於
    司法實務或醫學臨床上，具有毒品前科紀錄者，或因長期有
    機會接觸毒品，或因欲藉由毒品作用暫時隔絕現實環境，其
    反覆性、繼續性地再犯施用毒品犯行之機率，確實較沒有毒
    品前科者高，因此上開評估標準方會將勒戒人之前科紀錄列
    入重要之評分項目，且於評分說明手冊明訂：所謂毒品犯罪
    相關司法紀錄，不論其為吸食施打、運輸、販賣、持有毒品
    或其他罪名，凡觸犯毒品危害防制條例、原肅清煙毒條例、
    原麻醉藥品管理條例或管制藥品管理條例相關刑罰規定者均
    屬之，觀察勒戒、強制戒治及緩起訴後不起訴的紀錄也列入
    毒品相關犯罪紀錄項目範圍（該評分說明手冊參照），此係
    法務部本於專業立場所訂頒，係一體適用，而就臨床評估過
    程所費時間，係執行評估之醫療人員專業判斷，並非單獨針
    對抗告人而已，難認有何不公平之處；況如上所述，對於受
    觀察勒戒人之評估有無繼續施用毒品之傾向，並非僅以其犯
    罪前科為唯一標準，而係綜合前揭各項指標為評估，抗告人
    既經矯正機關及醫療人員之專業評估認仍有繼續施用毒品之
    傾向，顯見其仍具毒品依賴性。抗告人於上開期間屢經執行
    觀察勒戒，及判處罪刑後，仍反覆施用毒品的前科紀錄，恰
    符合上開經驗法則，可見上開評估標準將受勒戒人的前科紀
    錄做為重要評估依據，及前開重新評定結果並以修正後之「
    有無繼續施用毒品傾向評估標準」規定之上限標準列計其得
    分，均無違法不當之處。是抗告人其執前詞而指摘原裁定不
    當乙節，僅屬其個人主張，欠缺專業上之依據，且係不明評
    估標準所憑之各項指標所致，核無可採。
　㈢另按刑事責任所謂一事不二罰，係指對於同一犯罪行為，基
    於法秩序之維護與人民權益受剝奪應符比例原則之精神，施
    以法律評價，只許擇一種刑事處罰為之，並僅能處罰一次，
    不得重複施罰，始合公平正義理念（最高法院94年度台上字
    第6919號刑事判決意旨參照）。而毒品施用者因具有病患性
    犯人特質，對其施以觀察、勒戒或強制戒治之保安處分，旨
    在於幫助施用毒品者戒除毒癮，處分之性質非為懲戒行為人
    ，而係為消滅其再次施用毒品之危險性，採以觀察、勒戒方
    式戒除其身癮，及以強制戒治方式戒除其心癮之措施，在評
    估有無繼續施用毒品傾向時，納入施用者此前之毒品等前案
    紀錄作為指標，可以反應施用毒品歷史紀錄，其是否能遵守
    法律規範的性格，以及脫離毒品影響之可能性，且通案列計
    一致但比重不同之分數（毒品犯罪相關司法紀錄每筆5分，
    其他犯罪相關紀錄每筆2分，各自上限10分之限制），再為
    個案上之統計與分數加總，最後得出有繼續施用毒品傾向之
    結論而認施用者有強制戒治之必要，有其本質考量及合理之
    關連性，並非針對其過去之前案紀錄再重複為刑事處罰，二
    者性質、程序皆有不同，是抗告人主張戒治處分違反一事不
    二理原則及重複處罰評價等語，容有誤會，而不可採。　　
     
四、綜上所述，原審依檢察官之聲請，適用毒品危害防制條例第
    20條第2項後段規定，裁定令入戒治處所施以強制戒治，其
    期間為6個月以上，至無繼續強制戒治之必要為止，但最長
    不得逾1年，經核與法並無不合。抗告人執上開情詞提起抗
    告，為無理由，應予駁回。
五、據上論結，應依刑事訴訟法第412條，裁定如主文。
　　
中　　華　　民　　國　　110 　年　　8 　　月　　12　　日
            刑事第九庭   審判長法　官　紀  文  勝
                               法　官  姚  勳  昌
                               法　官  廖  健  男 
以上正本證明與原本無異。
不得再抗告。
　　　　　　　　　　　　       書記官  洪  鴻  權 
　　　　　　　　　　　　　　　 
中　　華　　民　　國　　110 　年　　8 　　月　　12　　日